【裁判字號】    89,台上,1535
【裁判日期】    890323
【裁判案由】    偽造文書
【裁判全文】
最高法院刑事判決                              八十九年度台上字第一五三五號
    上  訴  人
    即 自訴 人  甲○○
    上  訴  人
    即  被  告  林森光
                鄭坤霖
    右  被  告
    選任辯護人  鄭和傑律師
                呂郁斌律師
                蘇文奕律師
右上訴人等因甲○○自訴被告等偽造文書案件，不服台灣高等法院台南分院中華民國
八十七年一月二十六日第二審判決（八十六年度上訴字第六八○號，自訴案號：台灣
台南地方法院八十五年度自字第一九六號），提起上訴，本院判決如左：
    主  文
原判決撤銷，發回台灣高等法院台南分院。
    理  由
本件原判決認定上訴人即被告林森光係台南縣永康市全安飼料股份有限公司（下稱全
安公司）負責人，上訴人即被告鄭坤霖係該公司總經理，為方便其等執有如原判決附
表編號一至三所列支票之使用，竟基於共同犯意聯絡，於民國八十四年九月間某日，
由林森光以電話與甲○○連絡，再由鄭坤霖在全安公司內，於上開三紙支票背面偽造
「吳英輝」署押，作成吳英輝背書後，持由不知情之公司財務經理葉秋娥交予甲○○
調借同面額現款，足以生損害於吳英輝，嗣上開三紙支票屆期提示均不獲付款，甲○
○始知其情，提起自訴等情；因將第一審論處被告等共同行使偽造私文書足以生損害
於他人罪刑之判決撤銷，改判仍論處同一罪刑。又以上訴人即自訴人甲○○在第一審
自訴意旨指稱：被告林森光購買原判決附表編號一、二、四所列支票，偽填票面金額
、發票日期，持向自訴人詐借現款，涉犯刑法第二百零一條第一項罪嫌；另被告等明
知全安公司已週轉不靈，竟共同意圖為自己不法之所有，於八十四年九月及十月間，
先後持原判決附表所列之五紙支票，向自訴人詐借現款新台幣（下同）三百二十九萬
二千元，上開支票屆期提示均不獲兌現，始知受騙，被告等共同涉犯刑法第三百三十
九條第一項罪嫌云云；但經審理結果，認不能證明被告等有此部分犯罪，因自訴意旨
認此部分與上開論罪部分有牽連犯之裁判上一罪關係，故不另為此部分無罪之諭知。
固非全無見地。
惟查：(一)犯罪事實應依證據認定之，無證據不得推定其犯罪事實，刑事訴訟法第一百
五十四條定有明文；而認定犯罪事實所憑之證據，須適於為被告犯罪事實之證明者，
始得採為斷罪資料。本件原判決認定被告林森光有上開與被告鄭坤霖共同偽造「吳英
輝」背書於支票背面之犯行，無非以共同被告鄭坤霖之供述及證人即全安公司財務經
理葉秋娥之證供，為其主要論據；但經詳核鄭坤霖及葉秋娥之證供（一審卷八五頁，
上訴卷一二二頁反面、一九九頁），係稱向自訴人甲○○借款，是由林森光以電話和
自訴人談妥後，再由鄭坤霖拿支票交由葉秋娥向自訴人調借同額現款等語，僅足以證
明林森光知悉以上開支票向自訴人調借現款之情事，至於林森光與鄭坤霖就上開於支
票背面偽造「吳英輝」背書有無犯意聯絡或行為分擔，則未能確切證明。原審未再深
入查明，遽認林森光有共同偽造上開「吳英輝」背書之犯行，不免率斷。(二)刑事訴訟
採真實發見主義，審理事實之法院，對於被告有利及不利之證據，均應一律加以注意
，依職權詳加調查，此觀諸刑事訴訟法第二條第一項、第一百六十三條第一項規定自
明；苟與待證事實有重要關係，在客觀上應行調查之證據，又非不易或不能調查，而
未依法加以調查，率行判決者，即有應於審判期日調查之證據未予調查之違法。本件
自訴人於原審指稱伊先後收受吳英輝名義簽發之支票面額計達七百萬元許，被告等偽
造「吳英輝」背書於上開支票背面上，乃意在使伊誤信各該支票為吳英輝所交付之客
票，信用無虞而達詐借之目的，顯有詐欺罪行等語（上訴卷二七五頁反面、二八七頁
反面），並提出自訴人曾收受吳英輝名義簽發支票之明細表資為佐證（同上卷二七七
頁）。按原判決係認定被告等偽造「吳英輝」背書於上開支票背面上，再持向自訴人
調借同面額現款等情，如果無訛，則被告等先後偽造「吳英輝」背書之意欲為何？是
否如自訴人所指係意在使自訴人誤信各該支票之信用無虞而達借款之目的？如有此項
意圖，則被告等所為，是否無使自訴人陷於錯誤交付財物而應成立詐欺罪？饒有研求
之餘地。原審未予明查慎斷，遽認被告此部分行為無詐欺之犯意云云，亦嫌速斷。自
訴人及被告等上訴意旨分別執上述諸端指摘原判決不當，非無理由，應認原判決有撤
銷、發回更審之原因。至原判決其餘不另為無罪之諭知部分，自訴意旨認與上開論罪
部分有裁判上一罪關係，依審判不可分原則，應一併發回，附予明。
據上論結，應依刑事訴訟法第三百九十七條、第四百零一條，判決如主文。
中      華      民      國    八十九    年      三      月    二十三    日
                              最高法院刑事第十庭
                                  審判長法官  曾  有  田
                                        法官  陳  宗  鎮
                                        法官  劉  介  民
                                        法官  魏  新  和
                                        法官  孫  增  同
      右正本證明與原本無異
                                              書  記  官
中      華      民      國    八十九    年      三      月    二十九    日


司法院資訊處製作；財團法人民間司法改革基金會備份。
